臺灣板橋地方法院刑事判決　　　　　　　　　　　　　九十一年度訴字第四一八號
　　公　訴　人　臺灣板橋地方法院檢察署檢察官
　　被　　　告　丁○○
　　選任辯護人　乙○○　律師
右被告因誣告案件，經檢察官提起公訴（九十年度偵字第一四五五七號），本院判決
如左：
    主  文
丁○○無罪。
    理  由
一、公訴意旨略以丁○○於民國九十年九月一日十二時五十八分許，駕駛車號：二Ｃ
    －一○一○號自用小客車，行經國道中山高速公路南向泰山收費站時，持偽造之
    新臺幣（下同）五百元鈔券（號碼：ＥＫ六五四三一○ＷＦ）一張，欲購買通行
    回數票時，為泰山收費站收費員丙○○當場發現，旋即報警處理，惟丁○○為使
    自己脫罪，明知其所持有之上開偽鈔，並非丙○○所拿出，詎意圖使丙○○受刑
    事處分及避免自己遭受刑事訴追，向警員戊○○誣告上開偽鈔一張，係丙○○自
    己「收到別人的偽鈔來栽在我的身上」，且表明欲提出告訴，使丙○○有受刑事
    處分之危險。案經丙○○訴由內政部警政署國道公路警察局第一警察隊移由臺灣
    板橋地方法院檢察署檢察官偵查起訴，因認丁○○係涉犯刑法第一百六十九條之
    誣告罪嫌。
二、按犯罪事實應依證據認定之，無證據不得推定其犯罪事實，刑事訴訟法第一百五
    十四條定有明文，而事實之認定，應依證據，如未能發現相當證據，或證據不足
    以證明，自不能以推測或擬制之方法，以為裁判之基礎（最高法院四十年臺上字
    第八六號判例意旨參照）。且刑事訴訟上證明之資料，無論其為直接或間接證據
    ，均須達於通常一般之人均不致有所懷疑，而得確信其為真實之程度者，始得據
    為有罪之認定，若其關於被告是否犯罪之證明未能達此程度，而有合理性之懷疑
    存在，致使無從形成有罪之確信，根據「罪證有疑，利於被告」之證據法則，即
    不得遽為不利被告之認定（最高法院七十六年度臺上字第四九八六號判例意旨參
    照）。次按刑法第一百六十九條第一項之誣告罪，以意圖他人受刑事或懲戒處分
    ，而為虛偽之告訴、告發、報告者為要件，所謂虛偽係指明知無此事實故意捏造
    而言，若告訴人誤認為有此事實，或懷疑以為有此嫌疑，自不得指為虛偽，即難
    科以該條項之罪。是誣告罪之成立，須其申告內容完全出於虛捏，若所告尚非全
    然無因，祗因缺乏積極證明致被誣告人不受訴追處罰者，尚難遽以誣告論罪（最
    高法院著有四十三年台上字第二五一號判例意旨參照）。
三、公訴所指被告丁○○涉犯前揭罪嫌，無非係以右揭犯罪事實，業據告訴人丙○○
    指訴綦詳，核與證人即當場受理員警戊○○所證述情節相符，並有上開偽鈔一張
    附卷可稽，衡情告訴人及證人與被告間並無仇隙怨懟，實無攀陷之理。是被告上
    開辯解無非係卸責之詞，不足採信等為其論據。
四、訊之被告堅詞否認有何誣告犯行，辯稱略以：伊是冤枉的，並無起訴所指，伊沒
    有告任何人，只要求看錄影帶，沒有想到竟會衍生出此案等云云。並摘述辯護意
    旨略以：被告並無使他人受刑事處分或懲戒處分之意圖；縱或被告有向警員請求
    調查事實經過查明是否為告訴人掉包所致，亦係因警員之推問；依公訴人所據事
    實，被告目的係為脫卸自己罪責，無使邱女受刑事追訴之意圖；被告並無誣告行
    為，整個過程或有與警員、丙○○等發生爭執，惟僅係提出合理懷疑為自己辯護
    ，無故意虛構等語。
五、本院經查：
    (一)、訊之證人丙○○證稱：「（案發經過？）被告當時拿五百元，因顏色不一樣
        ，我當場叫住，她說那張不是我的，在收費站前說要告我，說是我栽贓的，
        說要告小姐誣告，當時有刑事組組員、站長、會計。她說她有拿一○○○元
        給我，但實際上我沒有收到一○○○元【按：依據本院勘驗結果有一紙鈔仍
        在被告手中，並未交予證人丙○○】。她說小姐由裡面拿的，刑事組組員對
        被告說若是小姐栽贓就告她誣告，被告即對刑事組組員稱要告我誣告，她當
        天在大廳也鬧了好久，有監視錄影帶可證，她遲遲不作筆錄。監視器並無看
        出她有拿出一○○○元。我沒有收到一○○○元，亦無拿五○○元真假鈔比
        對給陳看，我拿到五○○元偽鈔時直接交給警員，我就回到收費工作。陳一
        直不下車。警察再找我回去問要我向陳說明假鈔情形，那時已有拿出真假五
        ○○元鈔比對。被告要求看錄影帶，因要連續錄避免中斷，所以不能提供給
        陳看。被告後來打了好幾通電話後，對警員說不要告我誣告了。」（見本院
        九十一年三月十八日訊問筆錄）等語。因之，可悉被告當時與收費員丙○○
        已有些許爭執，被告當時又執意要看錄影帶，但因連續錄影不能中斷，所以
        被告斯時未見有錄影帶中情事，心生不滿，情緒已發。
    (二)、被告丁○○則稱：「（對丙○○所言有何意見？提示並告以要旨）我一人開
        車南下拿五○○元買回數票，‧‧‧，小姐叫住我說是偽鈔，我拿一○○○
        元給她將五○○元換回來。她說懷疑我會調包？後來與他們回服務中心看錄
        影帶，他們說不必看錄影帶要做筆錄，後來叫女警隊來作筆錄，‧‧‧。我
        只是質疑她會不會調包而已。（見本院九十一年三月十八日訊問筆錄）等語
        。又稱：「有何詰問證人【指：證人甲○○】？會發生此事，我要求看錄影
        帶，後回服務中心無看錄影帶就直接製作筆錄。我不知道偽鈔情形下理直，
        收費員便說『你質疑我調包是嗎？』，甲○○對我說若懷疑的話可以告，我
        沒有對蔡說收費員有調包。」（見本院九十一年五月三日訊問筆錄）等語。
        是至於是否要告丙○○，則係因證人甲○○所陳，如有懷疑則可以提出告訴
        之本意。
    (三)、另關於被告所陳伊從未看過錄影帶一節，經本院當庭勘驗結果（見本院九十
        一年五月十五日審判筆錄），證人丙○○於取得被告交付【被告所駕駛之車
        號：二Ｃ－一○一○號】之鈔票並給予通行回數票後，證人丙○○走下收費
        亭向被告說明，之後則走向後方告知警員，可以說明證人於取得鈔券後並未
        離開其手，被告質疑為證人丙○○掉包，固非事實，應可確信。
    (四)、被告辯護人乙○○律師質以證人丙○○以：在被告向警員提出誣告之前有無
        看過錄影帶？丁○○說要提出對妳誣告告訴後，有無警員以犯罪嫌疑人身分
        對妳製作筆錄？證人丙○○證稱：無。（見本院九十一年三月十八日訊問筆
        錄）等語，就此以觀，應可知悉被告在尚未見及錄影帶之前，認為在社會上
        有如此大量偽鈔充斥下，雙方又係已生口角，一時之間，未有完足深思下所
        為隨興之言，或有使證人感覺到名譽之已經受到損害，然終究僅屬質疑作為
        ，應無使他人受刑事追訴之意思，自無疑問。
    (五)、另證人甲○○證稱：「收費員【按：指丙○○】說被告使用偽鈔，被告與收
        費員起爭執，戊○○無與被告與爭執，我另一人前往瞭解，後來有調錄影帶
        出來看，顯示收費員一直拿在手上，並無離開視線，被告對戊○○說收費員
        調包，後來將收費員、被告請到刑事組，問被告是否要告收費員，站長、稽
        查、我在案發後即調閱錄影帶看。我對被告說全程有錄影，收費員一直拿在
        手上。被告堅持是真鈔。（有說若懷疑的話可以告收費員？）有。因當時音
        量很大，站長出來。」（見本院九十一年五月三日審判筆錄）等語，故對照
        前述被告、證人所為供述，如有所懷疑收費員，則可對之提出告訴，因此，
        被告在未聞見監視錄影前，本乎一般生活經驗，心中有此懷疑，並無與常情
        相違反之處。
    (六)、另被告辯護人詰問證人甲○○以：「有對被告說全程錄影沒有調包，但為何
        於筆錄未記載？事實沒有看錄影帶，證人與收費員所言不一。被告對收費員
        有誣告之嫌？為何就此部分未製作筆錄？」等，證人甲○○答以：「我在看
        錄影帶時是案發後當天我與站長、稽查，但是否在作筆錄前或後我不記得了
        。我有問被告，被告說不要告，被告一直打電話，她當場對處理員警表示收
        費員調包」（見本院九十一年五月三日訊問筆錄）等語，依此，並無證據說
        明被告已為告訴之提出，亦堪確信。
    (七)、因此，如上證人丙○○、甲○○、被告丁○○之證、供述觀之，被告所交付
        予證人丙○○之該五百元券後，隨即脫離被告視線，就被告個人而言，因有
        所懷疑證人丙○○手中偽鈔來源，直覺而提出此一疑問，雙方或因生爭執，
        丙○○遂逕交執勤警員戊○○處理，除指訴被告使用偽鈔外，並說被告誣指
        她調換栽贓，被告將前後過程向警員說明，並向警員說明鈔券有經調換的可
        能性，不料該警員竟向被告說：「那妳是要告她是不是」，被告即向警員表
        示只是懷疑有這種可能性，請其調查，並非要提出告訴，該警員旋即表示可
        回服務中心看錄影帶。詎被告隨該員警回到服務中心後，該警員非但不讓被
        告看錄影帶，反向被告指稱被告為使用偽鈔之現行犯，欲進行筆錄製作，由
        於警員原答應讓被告看錄影帶，嗣卻一再拒絕被告觀看錄影帶之請求，使被
        告更加懷疑丙○○有調換鈔券之可能性，故訊問過程中，其等間或已有爭執
        ，被告斯時則基於合理性懷疑提出質疑，亦屬對個人利益所為訴訟上防禦，
        應無故為虛捏而使證人丙○○受刑事處分之故意與行為情事，應可確信。
    (八)、另公訴所指被告係明知所持有之上開偽鈔，並非丙○○所拿出一節，經查：
        並無證據證明公訴此一所指，矧被告自始至終，又未目睹得證明丙○○並未
        調換鈔券之錄影帶，心中極度不滿，因認公訴人提出之此一證明方法，已無
        從為被告不利之認定。況且若被告就丙○○果有提出訴請究辦，該管自應進
        行相關追訴，何以職司追訴犯罪職務之該管警員，並未有就被告所提告訴事
        實詳情，依法進行詢問筆錄之製作，其後再移送檢察官偵辦，以符合刑事偵
        查程序，對照之，益徵被告無意圖使證人丙○○受刑事追訴處罰，進而為誣
        告情事。
六、綜上所述，足見被告所辯各節，應非子虛，堪予採信。此外，復查無其他積極證
    據足資證明被告有公訴所指誣告犯行，不能證明被告犯罪，自應為其無罪之諭知
    。
據上論斷，應依刑事訴訟法第三百零一條第一項前段，判決如主文。
本案經檢察官陳孟黎到庭執行職務。
中      華      民      國    九  十  一    年    六    月  二  十  一  日
                              臺灣板橋地方法院刑事第六庭
                                      法  官  黎錦福
右正本證明與原本無異。
如不服本判決，應於判決送達後十日內向本院提出上訴狀。
                                      書記官  戴尚榮
中      華      民      國    九  十  一    年    六    月  二  十  七  日
